臺灣高等法院民事判決　　　　　　　　 100年度家上字第40號
上　訴　人　王復強
被　上訴人　呂素清
訴訟代理人　黃暖琇律師
複代理人　　李典穎
上列當事人間請求離婚事件，上訴人對於中華民國99年11月11日
臺灣桃園地方法院99年度婚字第619號第一審判決提起上訴，本
院於100年7月12日言詞辯論終結，判決如下：
    主  文
原判決主文第二項關於命上訴人給付超過新臺幣貳拾萬元部分，
及該部分假執行之宣告，暨訴訟費用之裁判均廢棄。
前開廢棄部分，被上訴人在第一審之訴駁回。
其餘上訴駁回。
第一、二審訴訟費用由上訴人負擔五分之三，餘由被上訴人負擔
。
命上訴人給付新臺幣貳拾萬元部分，於上訴人以新臺幣貳拾萬元
供擔保後，得免為假執行。
原判決主文第四項「本判決第一項得假執行」，應更正為「本判
決第二項得假執行」。
    事實及理由
一、被上訴人起訴主張：
  (一) 兩造於民國(下同)68年1月11日結婚，婚後生育有子女呂宇
     珊、王吟華、呂宇及王湘婷，均已成年。上訴人婚後雖
     有工作，卻拒絕給付家用，使被上訴人為支應四名子女之
     扶養開銷，經濟壓力沉重。且上訴人沾染賭博之不良嗜好
     ，自婚後第三年起即出現徹夜不歸情形，在外並積欠賭債
     及借款，甚至連累大女兒出社會後需幫忙償債；於72年間
     ，上訴人更突然丟下妻小不顧，失聯半年餘。此外，上訴
     人因好賭成性，除偷取被上訴人靠家庭手工賺得之辛苦錢
     ，甚至直接向被上訴人需索金錢，如遇不從，則動粗施暴
     屈逼被上訴人就範。上訴人遇心情不佳則朝被上訴人出氣
     ，不顧是否有子女及外人在場即對被上訴人任意叫罵三字
     經、當眾甩巴掌、羞辱被上訴人身材、不尊重被上訴人之
     性自主權等，亦曾拿菜刀砍桌椅恐嚇被上訴人及子女、動
     輒砸家具發洩。上訴人並常常於半夜闖入被上訴人及子女
     同住之房間藉故吵鬧，當子女面前毆打被上訴人，於78年
     及82年間，被上訴人更曾因上訴人徒手毆打導致輕微腦震
     盪及被扔電話導致頭破血流緊急送醫縫合。最近一次被上
     訴人遭受上訴人家暴係於99年5月2日及10日，導致被上訴
     人受有口腔擦傷併瘀傷、左側口腔內1公分瘀青及表淺傷、
     左頸1公分瘀青、右手肘2.5公分瘀青、臀部1公分瘀青，經
     臺灣桃園地方法院( 下簡稱桃園地院)核發99年度暫家護字
     第218號民事暫時保護令在案。綜上，上訴人種種行為俱使
     被上訴人深感難堪、欠缺尊嚴，已無法繼續容忍，堪認客
     觀上已達不堪同居之虐待程度，兩造婚姻實已達難以維持
     之境地，爰依民法第1052條第1項第3款併同條第2項之規定
     ，請求判決被上訴人與上訴人離婚。
  (二)又被上訴人因上訴人上開不合理的對待，造成精神上損害，
    爰依民法第1056條之規定，請求上訴人賠償新臺幣(下同)50
    萬元。並於原審起訴聲明：(一)請准被上訴人與上訴人離婚；
    (二)上訴人應給付被上訴人50萬元。原審為被上訴人勝訴判決
    ，上訴人不服，嗣於本院答辯聲明：上訴人之上訴駁回。
二、上訴人則以下列辯詞資為抗辯：
  (一)兩造於68年1月11日結婚，婚後上訴人辛苦工作，給付一家
    人生活所需，從未拒絕家庭費用支出，上訴人雖覺經濟壓力
    承重，但家計都獨力承擔。其生活開支有時捉襟見肘，為求
    生活順遂，故偶有向外借款，雖後有子女幫忙還債，惟非上
    訴人之本意，迄今上訴人亦將所有債務清償完畢。上訴人自
    承是個粗人，對待被上訴人有時出口成髒，上訴人對被上訴
    人道歉並盡最大努力改過，而羞辱被上訴人身材之語，的確
    是在開玩笑，非上訴人本意。又被上訴人所述發生於數十年
    前之舊事，不管事實真相是否完全如被上訴人所述，如曾造
    成被上訴人及子女的傷害，上訴人都在此致歉請求原諒。而
    兩造於99年5月2日及10日之衝突，乃雙方因故爭執，上訴人
    摀住被上訴人嘴巴時所造成傷害，況家暴案件時，法院亦無
    通知上訴人說明，是被上訴人所聲請保護令所列事實，並非
    案發當時所致，是上訴人實無家暴之行為。綜上，上訴人捫
    心自問從來不想要傷害被上訴人，亦不認為兩造間之夫妻關
    係已存在無法彌補之裂縫。另原審認定上訴人過失，其認定
    上訴人應支付被上訴人非財產上之損害賠償50萬元，誠屬過
    苛，蓋兩造間就原因責任分配，被上訴人亦難辭其咎，本件
    上訴人是否有長年毆打及羞辱被上訴人之行為，仍有可議之
    處，倘若被上訴人不吵著要離婚，也不會有今天一般窘境，
    況上訴人辛苦持家，從未鬆懈，反觀被上訴人，在十年前已
    無工作，更應體諒上訴人，故原審認上訴人依民法第1056條
    第1、2項請求損害賠償，自無所依據。又兩造間，學歷均為
    國小畢業，被上訴人目前無業，但其名下有一不動產，上訴
    人雖有工作，但薪資僅有三萬元，是綜觀兩造等情，被上訴
    人請求非財產上之損害50萬元，並不適當。
  (二)上訴聲明：1.原判決廢棄；2.被上訴人在第一審之訴駁回。
    3.如受不利之判決，願供擔保免為假執行。
三、兩造不爭執事項：
  (一)兩造於68年1月11日結婚，婚後育有子女呂宇峰、呂宇珊、
    王晰于(原名王吟華)及王湘婷等人，均已成年。
  (二)被上訴人於99年5月2日及10日間，曾遭受上訴人家暴，導致
    被上訴人受有口腔擦傷併瘀傷、左側口腔內1公分瘀青及表
    淺傷、左頸1公分瘀青、右手肘2.5公分瘀青、臀部1公分瘀
    青，經原法院核發99年度暫家護字第218號民事暫時保護令
    在案。
四、兩造爭執事項：
  (一)被上訴人是否受有上訴人不堪同居之虐待？或有難以維持婚
    姻之重大事由？
    1.上訴人是否有經常性言語謾罵及羞辱被上訴人之情形？
    2.上訴人是否有經常性對上訴人家庭暴力之行為？
  (二)被上訴人請求非財產上之損害賠償50萬元是否過高？
五、得心證之理由：
  (一)按夫妻之一方，有下列情形之一者，他方得向法院請求離婚
    ：三、夫妻之一方對他方為不堪同居之虐待。民法第1052條
    第1項第3款定有明文。又按所謂夫妻之一方受他方不堪同居
    之虐待，非以他方出於虐待之主觀意思為其要件，苟他方侵
    害人格尊嚴與人身安全之行為，客觀上已逾越夫妻通常可忍
    受程度，危及婚姻關係之維繫，即屬不堪同居之虐待。再按
    慣行毆打，即為不堪同居之虐待，足以構成離婚之原因（最
    高法院20年上字第371號判例、87年台上字第2957號判決意
    旨參照）。
  (二)被上訴人主張上訴人婚後即慣行毆打被上訴人，並動輒扔擲
    傢俱驚嚇被上訴人，最近一次家暴情節，即99年5月2日22時
    許，因被上訴人要求協議離婚，上訴人惱羞成怒，徒手摀住
    被上訴人嘴巴，並出言恐嚇：再講就帶你去死，致被上訴人
    受有口腔擦傷併瘀傷害;同年月10日時30分許，上訴人又再
    與被上訴人口角爭吵而徒手掐住被上訴人嘴巴、脖子及手肘
    ，致被上訴人受有左側口內1公分瘀青及表淺傷、左頸1公分
    瘀青、右手肘2.5公分瘀青、臀部1公分瘀青等情，業據其提
    出診斷證明書、桃園地院99年度暫家護字第218號民事暫時
    保護令影本為證(見原審卷第12、13、14頁)，並經本院依職
    權調閱上開暫時保護令卷宗查核屬實。此外，證人即兩造之
    女王晰于（即王吟華）證稱：被告(按:即上訴人)從我國小
    開始就常常打原告(按:即被上訴人)，被告沒有負擔生活費
    ，都是原告做手工，原告如向被告要錢，雙方就會起口角，
    被告生氣會打原告耳光，99年5月2日兩造是因生活費問題及
    原告懷疑被告外遇而起口角，被告激動說「你欠打」並捏住
    原告嘴巴致流血，同年月10日則是因原告向被告要瓦斯費使
    其不高興，被告掐住原告嘴巴致流血，並說「不要逼我太緊
    ，我會拉你一起去死」等語；亦為兩造之女即證人王湘婷證
    稱：在我們小時候，被告情緒一來會打原告，長大後我們會
    維護原告，被告比較不會打原告，但會丟家裡東西或拿菜刀
    砍流理台，兩造於99年5月間的爭執都是為金錢問題，還有
    原告要離婚但被告不肯，被告說「如果再逼我，我就去死，
    我要死，會帶著你去死」等語（見原審卷第43頁正、背面)
    ，亦與被上訴人所述情節相符，應認被上訴人之主張可採。
  (三)雖上訴人否認上情，並辯稱伊是個粗人，口無遮攔，且夫妻
    相罵，有時原因甚多，非全然由上訴人所概括承受，99年5
    月2日及10日發生爭吵，係因當時兒子呂宇及女友也在家
    中，伊害怕家醜被兒子之女友得知，多次要求被上訴人小聲
    點，被上訴人不理，在無計可施情況下，用手摀住被上訴人
    嘴巴，被上訴人反抗，想咬上訴人手，卻不慎咬自己的嘴巴
    ;5月10日係被上訴人向上訴人要瓦斯費用，上訴人說瓦斯費
    用過高，如此而已，反倒是被上訴人吵要離婚，上訴人無計
    可施，為了要停止被上訴人無理取鬧之行為，再次用手摀住
    被上訴人嘴巴，被上訴人反抗，想咬上訴人手,卻不慎又咬
    到自己嘴巴而流血，上開二次爭吵，均係被上訴人引起，上
    訴人並未有家暴，家暴案未讓其出庭說明，故被上訴人所述
    不實云云。惟查：
    1.自兩造子女年幼時起，兩造因爭吵，上訴人即有慣行毆打
      被上訴人等情，已據證人王晰于、王湘婷證述無訛，已如
      前述，若非實情，上開二證人為兩造子女，當不至於無故
      指述其父即上訴人，且上訴人應係長期有毆打被上訴人之
      情，否則上開二證人無法清晰指出幼時之印象，故上訴人
      否認上情，並質疑上開二證人之記憶，自均不足採。
    2.又查99年5月2日及10日二次爭執中，上訴人既先稱「你欠
      打」、「不要逼我太緊，我會拉你一起去死」等語，並捏
      住或掐住被上訴人嘴巴，顯然上訴人並非單純摀住被上訴
      人嘴巴，不讓其說話而已，而係基於毆打或恐嚇被上訴人
      意思而為，此觀被上訴人提出之診斷證明書記載亦明(見
      原審卷第12、13頁)：99年5月2日部分，被上訴人口腔除
      了擦傷外尚有瘀傷，顯見上訴人使力之深；99年5月10日
      除口內有表淺傷及瘀青外，另有左頸、右手肘、臀部之傷
      害，亦與上訴人所辯僅摀住被上訴人嘴巴，被上訴人不慎
      咬到自己嘴巴等情不符，難認上訴人非施以暴力。
    3.再查上訴人聲請傳喚其子呂宇作證，證明伊未於99年5
      月2日無動手毆打被上訴人等情，然查證人呂宇於本院
      證稱，伊不確定上訴人有無毆打被上訴人，伊妹妹說有看
      到，伊妹妹是第一時間衝出來看，伊沒注意被上訴人嘴巴
      是否流血等語(見本院卷第41頁)，是證人呂宇顯然非第
      一時間出來了解狀況，故較不清楚當時實況，其妹即王湘
      婷應係最了解當時狀況之人，故證人呂宇之證詞並無法
      作有利上訴人之認定，而證人王湘婷上開之證述，顯較屬
      可採，是上訴人否認有上開二次暴力行為，亦不可採。
    4.至上訴人辯稱上開被上訴人聲請保護令案件，伊未出庭說
      明，被上訴人所述不實云云，經查，上訴人於桃園地院99
      年度家護字第621號通常保護令事件中，係經通知而未於
      99年6月24日到庭，嗣桃園地院裁定通常保護令後，上訴
      人提起抗告(99年家護抗字第52號)，即曾於99年10月12日
      到庭陳述等情，業經本院依職權調取桃園地院99年度家護
      字第621號、99年家護抗字第52號通常保護令事件卷宗核
      閱屬實，是上訴人此部分辯詞，自不可採。
  (四)從而，兩造子女雖長大成人後，懂得保護被上訴人，使被上
     訴人較少受上訴人暴力相向，然依前所述，上訴人施暴之
     習慣仍在，亦確仍有施暴紀錄存在，被上訴人仍有不時受
     上訴人侵害人身安全之陰影，又恐嚇稱要帶被上訴人一起
     死，已逾越上訴人所自承伊係粗人，口無遮攔之程度，顯
     已造成被上訴人精神上及身體上之重大痛苦，雖上訴人事
     後辯稱有所悔意並一再道歉，然依前所述，實難保上訴人
     無再為細故毆打或恐嚇被上訴人，衡其暴力行為程度、頻
     率已逾越夫妻通常所能忍受之程度，且侵害被上訴人之人
     身安全，被上訴人指稱其受有上訴人不堪同居之虐待，即
     屬有據，即符合民法第1052條第1項第3款離婚要件，進而
     被上訴人據以請求與上訴人離婚，即有理由。
  (五)復按夫妻之一方，因判決離婚而受有損害者，得向有過失之
    他方請求賠償，前項情形，雖非財產上之損害，受害人亦得
    請求賠償相當之金額，但以受害人無過失者為限，民法第10
    56條第1、2項定有明文。查上訴人長年有毆打被上訴人之行
    為，並曾出言恐嚇，致被上訴人持續處於家庭暴力之恐懼中
    ，遭上訴人不堪同居之虐待，經判決准予離婚，已如前述，
    此顯因可歸責於上訴人之原因而判決離婚，被上訴人本人則
    無過失，故被上訴人請求上訴人賠償非財產上損失，自屬有
    據。本院審酌被上訴人所受不堪同居虐待之痛苦，於離婚後
    即得脫離，並斟酌兩造學歷均為國小畢業、被上訴人目前雖
    無業、然其名下有一間不動產，亦有做家庭手工，上訴人則
    退休後再找到工作，底薪三萬元，惟名下無不動產(見稅務
    電子閘門財產所得調件明細表，原審卷第57至60頁)，兩造
    生活均尚可等情，認上訴人請求非財產上損害賠償20萬元為
    適當，應予准許，逾此部分，則無理由。
  (六)綜上所述，被上訴人依民法第1052條第1項第3款之規定請求
    與上訴人離婚、並依民法第1056條之規定請求上訴人賠償20
    萬元之範圍內，為有理由，應予准許。逾此部分，則無理由
    ，應予駁回。原審就超過上開應准許部分，為上訴人敗訴之
    判決，並就命上訴人給付部分，依職權為假執行之宣告(原
    審誤載為准予兩造離婚部分，應予更正)，自有未洽。上訴
    意旨就此部分指摘原判決不當，求予廢棄改判，為有理由。
    至於上開應准許部分，原審判兩造離婚及命上訴人給付20
    萬元，並就20萬元依職權為假執行之宣告(原審誤載為准予
    兩造離婚部分，應予更正為原審判決第二項命給付部分)，
    核無違誤，上訴意旨，就此部分，仍執陳詞，指摘原判決不
    當，求予廢棄，為無理由，應駁回其上訴，惟上訴人聲請願
    供擔保，宣告免為假執行部分，核無不合，應准予宣告之。
  (七)又本件事證已臻明確，兩造其餘之攻擊或防禦方法及證據，
    經本院斟酌後，認為不足以影響本判決之結果，自無逐一詳
    予論駁之必要，併此敘明。
六、據上論結，本件上訴為一部有理由，一部無理由，依民事訴
    訟法第450條、第449條第1項、第79條、第392條，判決如主
    文。
中    華    民    國   100    年    7     月    26    日
                    民事第五庭
                        審判長法  官  李錦美
                              法  官  陳博享
                              法  官  黃雯惠
正本係照原本作成。
如不服本判決，應於收受送達後20日內向本院提出上訴書狀，其
未表明上訴理由者，應於提出上訴後20日內向本院補提理由書狀
（均須按他造當事人之人數附繕本）上訴時應提出委任律師或具
有律師資格之人之委任狀；委任有律師資格者，另應附具律師資
格證書及釋明委任人與受任人有民事訴訟法第466條之1第1項但
書或第2項（詳附註）所定關係之釋明文書影本。如委任律師提
起上訴者，應一併繳納上訴審裁判費。
中    華    民    國   100    年    7     月    26    日
                              書記官  秦慧榮
附註：
民事訴訟法第466條之1（第1項、第2項）：
對於第二審判決上訴，上訴人應委任律師為訴訟代理人。但上訴
人或其他法定代理人具有律師資格者，不在此限。
上訴人之配偶、三親等內之血親、二親等內之姻親，或上訴人為
法人、中央或地方機關時，其所屬專任人員具有律師資格並經法
院認為適當者，亦得為第三審訴訟代理人。